臺灣高等法院刑事判決　　　　　　　　　　　　八十九年度上更(一)字第二六五號
　　上　訴　人　臺灣臺北地方法院檢察署檢察官
　　上　訴　人
　　即　被　告　甲○○○
　　選任辯護人　吳展旭
　　　　　　　　陳美華
右上訴人因被告偽造文書等案件，不服台灣台北地方法院，八十四年度訴字第二二七
五號，中華民國八十五年九月二十五日第一審判決（起訴案號：台灣台北地方法院檢
察署八十四年度偵字第八四三０號）提起上訴，經判決後，由最高法院發回更審，本
院判決如左：
    主  文
原判決關於甲○○○部分撤銷。
甲○○○被訴如附表編號一、二所示偽造印章、行使偽造私文書、行使使公務員登載
不實文書罪，均免訴。
甲○○○其餘被訴如附表編號三、四所示偽造印章、行使偽造私文書、行使使公務員
登載不實文書罪及如附表編號五所示偽造印章、偽造私文書罪部分，均無罪。
甲○○○被訴如附表四及如附表五所示侵占罪部分公訴不受理。
    理  由
壹、公訴意旨略以：被告甲○○○、鄭惠升（同案被告，業經判決免訴及無罪確定在
    案）分別係戊○○之母、之弟，均明知坐落台北市○○區○○段一小段十六地號
    、十七地號土地及其上建物即台北市○○○路四十號西式洋房係戊○○之父吳振
    昌（已歿）生前即民國四十八年一月二十四日為鄭女所購之房地產。詎伊母甲○○○竟未經鄭女同意，於七十二年、七十三年間偽造文書及偽造私印擅將上開土
    地持分中九分之二輾轉以買賣為由偽向地政機關轉移登記為蔡吳月桃所有，復轉
    而登記為鄭惠升、吳惠閔所有，嗣並基於概括之犯意，冒用鄭女名義與建商就上
    開土地合建七層樓房申請建築執照及填具起造人名冊且僅將第一、二層樓登記予
    鄭女，餘則由鄭惠升、吳惠閔、甲○○○登記取得（嗣甲○○○已將其中第五層
    樓房售予不知情之王振成、王振利），鄭惠升亦於上開登記過程中予以配合獲取
    利益，均足生損害於戊○○及地政機關、建管機關對於房地登記及建築執照核發
    之正確性；甲○○○復基於使用偽刻戊○○印章之概括犯意，並意圖為自己不法
    之所有，擅將鄭女名下之台北市○○○路○段二三二巷十二之一號房屋出租他人
    訂立租約，將租金全數侵占入己，經戊○○多次催索，仍置之不理。因指被告甲○○○涉有刑法第二百十七條、第二百十六條、第二百十條、第二百十四條、第
    三百三十五條第一項之罪嫌。
貳、免訴部分：
一、按時效已完成者，應諭知免訴之判決，刑事訴訟法第三百零二條第二款定有明文
    。又追訴權自犯罪成立之日起算，所犯三年以上十年未滿有期徒刑者，追訴權因
    十年期間內不行使而消滅，其所犯一年以上三年未滿有期徒刑者，因五年內不行
    使而消滅，刑法第八十條第二項、第一項第二、三款亦分別定有明文。
二、查本件被告甲○○○被訴如附表編號一、二所示行使偽造私文書、偽造印章、使
    公務員登載不實文書罪嫌，其法定刑最高為五年以下有期徒刑，追訴權時效為十
    年。而本件所指犯罪時間為七十二年或七十三年間，然告訴人戊○○遲至八十四
    年四月十三日始提出告訴（見八十四年度偵字第八四三０號偽造文書偵查卷所附
    之告訴狀收文章），顯已逾十年之追訴權時效。故依首開規定，此部分應諭知免
    訴之判決。雖檢察官以此部分與附表所列編號三、四及編號五偽造文書部分之事
    實，有連續犯之裁判上一罪起訴，但查被告經指訴涉嫌附表編號三、四及編號五
    偽造文書部分之事實，經查尚無實據 (均詳後述) ，則此部分與後述無罪部分即
    無所謂連續犯之裁判上一罪關係，自應另為免訴之諭知，亦附此說明。
、無罪部分：
一、公訴意旨另以：被告於七十五年間就上開不動產，與建商合建申請建築執照，並
    於七十九年間將所建房屋之第一、二層登記為告訴人外，其餘均登記為鄭惠升、
    吳惠閔等人，又於八十二年間擅自盜印告訴人印章，訂立租約，出租房屋，如附
    表編號三、四及編號五所示，因指被告涉刑法第二百十七條、第二百十六條、第
    二百十條、第二百十四條之偽造文書罪嫌。
二、訊據被告甲○○○堅詞否認有何被訴犯行。甲○○○辯稱：坐落台北市○○區○○段一小段十六、十七地號土地及其上門牌號碼台北市○○○路四０號房屋係其
    先夫吳振昌購買信託登記於告訴人戊○○名下，嗣於七十二年間要拆除改建時曾
    經告訴人之同意，建造完成所分配登記之樓層，係依照申請建造執照起造人名冊
    而為登記，並無偽造文書可言，又嗣後出租予KUEHNE & NAGEL ASIA PACIFIC MA
    NAGMENT LTD ，亦係依據家庭會議之決議，所收租金用以繳交稅金、水電費及其
    他管理費用，均經告訴人同意，亦無偽造文書情事等語。
二、按犯罪事實應依證據認定之，無證據不得推定其犯罪事實，又不能證明被告犯罪
    或其行為不罰者，應諭知被告無罪之判決，刑事訴訟法第一百五十四條、第三百
    零一條第一項分別定有明文。告訴人之指訴，係以使被告受刑事訴追為目的，是
    其陳述是否與事實相符，仍應調查其他證據以資審認，最高法院五十三年台上字
    第一三００號著有判例，足資參照。
三、公訴人指被告涉嫌犯罪無非依據告訴人之指訴及土地登記簿謄本、土地使用權
    同意書、建造執照申請書、變更設計申請書、租賃契約書、存證信函等為其論
    據。惟查：
  (一)本案坐落台北市○○區○○段一小段十六、十七地號土地及其上門牌號碼台北市
    ○○○路四０號西式洋房，原登記為告訴人戊○○所有，固有土地及建物登記簿
    謄本附於第八四三０號偵查卷可稽。又上開房屋於七十二年申請獲得核發七二建
    字第一０六九號建築執照 (即附表編號二所列之事實) ，嗣因未進行建築逾期作
    廢，於七十五年再申請核發七五建字第九八二號建築執照 (即附表編號三所列之
    事實) 等情，有台北市政府工務局建築管理處八十六年一月二一日工建資第八六
    八一三九八五００號函復本院在卷 (見本院上訴字卷(一)第三七頁) ，且有告訴人
    提出之建築執照申請書等文件影本附卷可參 (見偵字第十六至三０頁) 。而為完
    成本件之改建，被告分別以自己名義於七十二年間與建商江乾榮及七十六年七月
    九日與包商鑫泉工程有限公司倪永泉訂之合建契約，而相關之工程款並自七十三
    年間即開始陸續支付之事實，並有合建契約二件及甲○○○支付工程款之紀錄影
    本在卷可參 (見偵字卷第八九至九七頁) 。是依上所述各情觀之，本件附表編號
    所列之建築執照之申請，實係接續附表編號二所列未完成之合建事實，應無疑問
    。
  (二)而查前開房屋自民國七十二年間，欲拆除上開西式洋房與他人合建，係經告訴人
    同意，並委由被告甲○○○全權處理，業據告訴人於檢察官偵查中供明在卷，查
    告訴人於告訴狀即稱：「於七十二年七月間以政府將實施容積率及改變建蔽率，
    欲將告訴人所有房地改建七層大樓，告訴人因未敢拂逆母意，僅得竭盡所能，勉
    力負擔工程費用，當時告訴人任職於長庚醫院內科總住院醫師，工作繁忙，無法
    顧及興建事宜。：：」等語（見同上偵查卷第二頁正面），並於檢察官訊問時稱
    ：「我知道房子要改建，因為我住在那邊，但母親要全權處理」（見同上偵查卷
    第六二頁反面）。嗣在歷次審理時自承：有介入第二包商合建事宜 (即鑫泉公司
    部分)之商談 (見原審卷(二)冊第五三頁反面)、申請執照所使用之印鑑證明係告訴
    人親自前去申請，其使用之印章與為申請建照而請領之印鑑證明章相同及至建築
    物申請使用執照時告訴人亦知情等情形無訛 (見本院上訴字卷(一)冊第五四頁、本
    院更(一)卷(一)冊第三０頁、上訴字卷(一)第五三頁反面) ，且由告訴人負擔部分工程
    費用，亦據告訴人陳明如前。而且改建經費不足，於七十三年十二月一日向台灣
    省合作金庫貸款，擬支付工程款，告訴人尚親自辦理對保手續，亦為告訴人所自
    承，並有告訴人辦理對保手續之簽名蓋章文件及清償證明在卷可證（見原審卷(二)
    冊第六一至六二頁），而且就改建前揭七層大樓曾於七十四年十月二十三日出面
    與建商江乾榮簽訂協議書，有該協議書影本在卷可證（見本院上訴字卷第四十頁
    及原審卷(二)冊第六０頁），及告訴人致建商倪永泉之存證信函在卷可憑（見偵字
    卷第六四至七０頁）。又上開房屋改建進行中，告訴人並與被告及鄭惠升等於七
    十七年六月六日召集家庭會議，對上開合建後之各樓層之安排及資金之處理均有
    協議，有協議書在卷可參，告訴人亦自承確有參加上開家庭會議屬實 (分別見原
    審卷(一)冊第一一二頁及本院上訴字卷(一)冊第四０頁反面) 。又證人即負責本案改
    建房屋建造設計之黃鎮南建築師亦證稱：伊僅負責設計事宜，就改建設計事宜予
    以說明時，見過被告及告訴人均在場（見原審卷(二)冊第三五頁反面、本院上訴字
    卷(一)冊第一○三頁）。是綜上所述，改建上開七層大樓確經告訴人之同意，委由
    被告即其母甲○○○全權處理，與建商訂立合建契約，並由建築師黃鎮南設計並
    填具起造人名冊，請領建造執照，興建完成，應毋庸疑。告訴人事後翻供指稱伊
    不知情，係由被告甲○○○所偽造文書請領建造執照等項云云，顯與事實不符，
    不足採信。
  (三)查告訴人既同意拆除改建七層大樓，其起造人名冊一、二樓由告訴人任起造人，
    三、四樓吳惠閔，五、六樓甲○○○、七樓及地下一、二樓由鄭惠升分別擔任起
    造人，有建造執照申請書、起造人名冊附卷可稽（見第八四三０號偵查卷十六至
    三十頁），於建造完成後之七十九年五月十四日，按前揭分配樓層之起造人登記
    為所有權人，何能遽指為被告甲○○○所偽造？足證告訴人指訴，並無所據。
  (四)雖告訴人又指上開原坐落台北市○○區○○段一小段十六、十七地號土地及其上
    房屋，係伊父在告訴人年幼時購買贈送予伊，非伊母即被告所購買之事實，並舉
    證人即原不動產登記名義人丙○○證明丙○○未與被告訂立買賣合約云云，惟被
    告則辯稱上開房地係被告夫妻出資，由伊直接向丙○○之母陳鄭園購買，而信託
    登記於其幼女即告訴人名義等語。查上開土地確非丙○○出面出售，上開不動產
    係丙○○之後母陳鄭園登記在伊名義，嗣後由陳鄭園處理出售，出售之條件係與
    被告甲○○○洽談，丙○○早年留學日本，未參與其事，丙○○雖不知情，但亦
    無意見，又丁○○於數年前過世等情，並經證人丙○○及丙○○之弟弟乙○○在
    本院訊問時到庭結證屬實 (分見本院上更字卷(二)第六一頁至六五頁及本院上更字
    卷(一)第一七四頁至一七八頁) 。是與被告所陳上開房屋確係由被告出面購買，與
    丁○○訂約之情形相符，告訴人主張上開房屋係其所有又堅指所有權人丙○○未
    出售房地，顯有予盾，其指訴此節，不足採取，至於乙○○兄弟嗣後提出稱係其
    母遺物中找到契約原本，雖告訴人請求送請鑑定其作成年限，但查此節與本件被
    告是否有偽造文書等之判斷已不生影響，本院認無鑑定之必要。
  (五)至於被告甲○○○固不否認將附表四之房屋於八十二年四月一日以告訴人名義訂
    立租賃契約出租予案外人KUEHNE& NAGEL ASIA PACIFIC MANAGMENT LTD公司並收
    取租金等情事，亦有告訴人所提出之租賃契約書在卷可稽，然查上開出租行為，
    係根據告訴人與被告二人於七十六年六月六日所作成之家庭會議紀錄第二點「將
    來二、三、六樓租金提供作為公款，支付天母大樓稅金、修復費用，若有剩餘為
    公款，任何人不得持為私有。」（併見上開原審卷(一)冊第一一二頁），告訴人供
    陳確曾參與該次家庭會議，並在該會紀錄末親自簽名 (併見上述本院上訴字卷(一)
    冊第四０頁反面) ，均如前述。而被告甲○○○所收取之租金供繳付各稅租、修
    復費用等，告訴人亦未曾繳交任何稅金，亦為告訴人所不否認，則被告甲○○○
    本於家庭會議之決定，將前揭房屋出租他人收取租金，繳付稅金，修復費用或留
    供作公款之用，顯見被告係經告訴人之同意授權而為出租之行為，應無偽造文書
    之動機，且本案亦乏積極事證足證被告有偽造文書之犯行。
四、綜上所述，被告所辯尚堪採信，此外復查無其他積極證據，以證明被告犯罪，本
    件應認不足以證明被告犯罪，揆諸前揭規定及最高法院判例所示意旨，此部分均
    應為被告無罪之諭知。
肆、不受理部分：
一、公訴意旨又另以：被告甲○○○意圖為自己不法之所有，將本案合建之房屋擅自
    侵占登記為被告及鄭惠升、吳惠閔名義 (如附表三部分，此部分雖未據檢察官在
    起訴書中記載起訴法條，但為起訴事實所載) ，又擅將告訴人戊○○名下之台北
    市○○○路○段二三二巷十二之一號房屋，於八十二年四月一日訂立租約出租予
    KUEHNE & NAGEL ASIA PACIFIC MANAGMENT LTD ，將租金全數侵占入己，經告訴
    人多次催索，仍置之不理 (如附表四所示) 。因指被告甲○○○涉有刑法第三百
    三十五條第一項之侵占罪嫌。
二、按於直系血親、配偶或同財共居親屬之間，或其他五親等內血親或三親等內姻親
    之間，犯竊盜罪者，須告訴乃論，刑法第三百二十四條定有明文。又前開刑法第
    第三百二十四條之規定，於刑法第三百三十五條之侵占，準用之，亦為同法第三
    百三十八條所明定。再按告訴乃論之罪，其告訴應自得為告訴人之知悉犯人之時
    起，於六個月內為之；又告訴或請求乃論之罪，已逾告訴期間者，應諭知不受理
    之判決，刑事訴訟法第二百三十七條第一項、第三百零三條第三款，均分別定有
    明文。
三、查本件告訴人戊○○係被告甲○○○之母，為告訴人與被告所是認，是依民法第
    九百六十七條第一項之規定，兩人係直系血親，則告訴人告訴被告侵占，自屬告
    訴乃論之罪。經查本件合建之原房地係被告出面購買，嗣於七十三年合建時既經
    告訴人同意，且知情參與申請建築執照及合建事宜等情，是告訴人早在七十三年
    合建之時即知情上開登記情形，均如前所述。又告訴人指訴被告擅自出租其房屋
    涉嫌侵占一節，雖提八十二年四月一日訂立之租約影本一件為證 (見偵查字第八
    四三０號卷第四四頁) 。惟查告訴人自承於八十三年一月間收到扣繳憑單而知情
    (見偵查卷第三頁)，並於八十三年四月九日委託律師催告被告 (見偵查卷第七一
    至七三頁) ，據此，足見告訴人至少早在八十三年一月間即知情房屋出租情事。
    雖告訴人又指被告又繼續出租房屋，惟為被告所否認，本院且查無其他積極事證
    足證被告於八十四年四月十三日前六個月之內尚有何出租房屋之行為，告訴人該
    指訴尚屬無據。
四、而查告訴人遲至八十四年四月十三日始提出本案之告訴，顯見其告訴已逾上開告
    訴期間。揆諸前開規定，本件起訴之事實即已逾告訴期間，自應諭知不受理判決
    。
五、原審未予詳查，遽為被告甲○○○科刑之諭知，已有未當，且就附表編號一及編
    號三所列之事實，漏未加以審理，亦有違誤。檢察官循告訴人之請求，上訴意旨
    指摘原判決不當，請求撤銷改判，惟其指訴各節均不足採，而上訴固無理由。上
    訴人即被告甲○○○上訴意旨堅詞否認犯罪，請求撤銷改判，為有理由，自應由
    本院將原判決關於甲○○○部分撤銷改判，分別諭知如主文第二、三、四項所示
    之判決。
據上論斷，應依刑事訴訟法第三百六十九條第一項前段、第三百六十四條、第三百零
二條第二款、第三百零一條第一項，第三百零三條第三款，判決如主文。
本案經檢察官呂丁旺到庭執行職務。
中      華      民      國      九十一    年    三      月      十五    日
                              台灣高等法院刑事第十庭
                                  審判長法  官  溫  耀  源
                                        法  官  陳  國  文
                                        法  官  何  菁  莪
右正本證明與原本無異。
如不服本判決應於收受送達後十日內向本院提出上訴書狀，其未敘述上訴之理由者並
得於提起上訴後十日內向本院補提理由書（均須按他造當事人之人數附繕本）。
                  書記官  吳  瑞  英
中      華      民      國      九十一    年    三      月      十八    日
附表：
┌──┬───────────┬────┬───────┬───────┐
│編號│被  訴  犯  罪  事  實│犯罪時間│被  告  行  為│備          考│
├──┼───────────┼────┼───────┼───────┤
│一  │偽造文書、偽造印章（按│民國七十│由甲○○○偽造│甲○○○犯刑法│
│    │指偽造戊○○之印章）將│二年、七│，鄭惠升配合。│第二百十七條、│
│    │坐落台北市○○區○○段│十三年間│              │第二百十六條、│
│    │一小段十六、十七地號土│        │              │第二百十條、第│
│    │地應有部分九分之二移轉│        │              │二百十四條。  │
│    │登記為蔡吳月桃復移轉登│        │              │              │
│    │記為鄭惠升、吳惠閔所有│        │              │              │
│    │。                    │        │              │              │
├──┼───────────┼────┼───────┼───────┤
│二  │冒用戊○○名義就上開地│同右    │由甲○○○偽造│同右          │
│    │號土地與建商合建七層樓│        │鄭惠升配合。  │              │
│    │房申請建築執照及填具起│        │              │              │
│    │造人名冊。            │        │              │              │
├──┼───────────┼────┼───────┼───────┤
│三  │冒用戊○○名義就上開地│七十五年│由甲○○○偽造│同右          │
│    │號土地與建商合建七層樓│九月間至│鄭惠升配合。  │              │
│    │房申請建築執照及填寫起│七十六年│              │              │
│    │造人名義              │七月間  │              │              │
├──┼───────────┼────┼───────┼───────┤
│四  │所建七層樓房將第一、二│按登記日│同右          │同右          │
│    │層登記予戊○○，其餘登│期為七十│              │              │
│    │記為鄭惠升、吳惠閔、吳│九年五月│              │              │
│    │鄭秀琴所有。    │十四日  │              │              │
├──┼───────────┼────┼───────┼───────┤
│五  │甲○○○偽刻戊○○印章│按所指犯│甲○○○偽刻印│甲○○○犯刑法│
│    │，將戊○○所有台北市中│罪時間為│章、偽造文書、│第二百十七條、│
│    │山北路七段二三二巷十二│八十二年│侵占。        │第二百十六條、│
│    │之一號房屋訂立租約，出│四月一日│              │第二百十條、第│
│    │租他人，將租金全部侵占│        │              │三百三十五條罪│
│    │入己。                │        │              │嫌。          │
└──┴───────────┴────┴───────┴───────┘
